臺灣臺北地方法院民事判決  
107年度建字第314號
原      告  泛亞工程建設股份有限公司

法定代理人  吳俊德  
訴訟代理人  李家慶律師
            蕭偉松律師
            張敦威律師
被      告  交通部鐵道局

法定代理人  胡湘麟  
訴訟代理人  黃祈綾律師
            林繼恆律師
            陳昶安律師
            陳珮瑜律師
上列當事人間請求給付工程款等事件，本院於民國109年4月24日
言詞辯論終結，判決如下：
    主      文
被告應給付原告新臺幣陸仟壹佰貳拾壹萬伍仟陸佰伍拾元，及自
民國一百零五年十月十八日起至清償日止，按週年利率百分之五
計算之利息。
原告其餘之訴駁回。
訴訟費用由被告負擔十分之四，餘由原告負擔。
本判決原告勝訴部分如原告以新臺幣貳仟零肆拾萬元為被告預供
擔保，得假執行。但被告如以新臺幣陸仟壹佰貳拾壹萬伍仟陸佰
伍拾元為原告預供擔保，得免為假執行。
原告其餘假執行之聲請駁回。 
    事實及理由
壹、程序部分：
一、按當事人得以合意定第一審管轄法院；但以關於由一定法律
    關係而生之訴訟為限；前項合意，應以文書證之，民事訴訟
    法第24條定有明文。查本件兩造約定以本院為第一審管轄法
    院，有兩造於民國97年9月15日簽訂之「臺灣桃園國際機場
    聯外捷運系統建設計畫CE03B施工標契約書」（下稱系爭契
    約）所附一般條款第V.4條約定可憑（見本院卷㈠第280頁）
    ，故本院就本件訴訟自有管轄權，合先敘明。
二、原告之法定代理人原為「張文城」，起訴後於本院訴訟程序
    進行中變更為「吳俊德」，吳俊德已於108年9月17日具狀聲
    明承受訴訟，有其民事聲明承受訴訟狀、原告股份有限公司
    變更登記表附卷可稽（見本院卷㈣第199、205至210頁）。核
    與民事訴訟法第175條第1項、第176條之規定相符，應予准
    許。
貳、實體方面
一、原告主張：被告於97年9月5日將「臺灣桃園國際機場聯外捷
    運系統建設計畫CE03B施工標」（下稱系爭工程）交由伊承
    作，兩造並簽訂系爭契約，契約總價為76億1,460萬元（含
    稅）。依系爭契約主文第7條原約定應於開工日起算1,405天
    內達成「土建工程竣工及其他機電設備工程實質完工」（下
    稱實質完工里程碑）（即原訂實質完工日為101年7月20日）
    ；應於1,895天內達成「本標工程全部竣工」（下稱全部竣
    工里程碑）（即原訂竣工日為102年11月22日）。然因不可
    歸責於伊之事由工期增加，經被告核定展延工期，實質完工
    里程碑由101年7月20日展延至103年8月10日，展延工期751
    天。實質完工里程碑中「土建工程竣工」部分，因提前於10
    3年4月22日申報竣工，由原訂之101年7月20日展延至103年4
    月22日，實際展延日數為641天。前開工期展延情形造成伊
    履約成本大幅增加，被告就此已屬於系爭契約一般條款第E.
    1條工程時程之變更，且非伊投標時所得預見之長時間工期
    展延之情形，本應依系爭契約一般條款第E.5條約定公平合
    理議價，或依民法第490 條、第491 條增加給付伊額外支出
    之成本費用，或依民法第227 條之2 情事變更原則，被告亦
    應追加給付工程款。然被告雖有辦理契約變更，但其編列工
    項、數量與單價金額之方式並不合理，有失公平，以致仍有
    鉅額短少，茲就被告應給付款項分述如下：
　㈠土建工程工期展延費用1 億5,170 萬0,314 元（含稅）：
　⒈因土建工程工期展延641天，伊實際增加支出「工地及工務所
    保全費用」938萬6,850元、「交通維護、管制、環境維護點
    工費用」22萬3,220元、「工務所及工地必要人員之人事薪
    資費用」7,126萬8,490元、「雜項事務費」612萬7,955元、
    「因展延工期而須延長之履約保證手續費」117萬3,228元、
    「因展延工期而須延長之保留款手續費」410萬5,886元、「
    因展延工期而須延長之預付款手續費」42萬4,363元、「總
    公司管理費及折舊費用」5,176萬6,497元，前開實際增加支
    出費用共計1億4,447萬6,489元，被告應給付伊上開實際支
    出費用，並加計營業稅722萬3,824元後，故被告應給付伊土
    建工程工期展延費用1 億5,170 萬0,314 元（含稅）。然被
    告辦理第22次契約變更項目中並未包含本件土建工程工期展
    延費用，第27次契約變更就其他機電設備工程部分，僅增加
    給付219萬9,658元（含稅），此與伊於展延工期期間實際支
    出費用之差異甚鉅，被告應增加給付。
　⒉退步言，縱依臺北市政府工程採購契約範本第22條第5款所列
    「……訂約總價(應扣除營業稅)×{2.5＋[   ]}％（請於擬定招
    標即契約文件時，……，）除以原工期日數所得金額乘以展延
    或停工日數之工程管理費用，且其費用不含所失利益、以不
    超過訂約總價10％為限。」公式（下稱系爭契約範本第22條
    第5款公式），以一定比例計算被告應給付之土建工程工期
    展延費用，則應考量系爭契約約定「管理利潤及稅什費」為
    直接工程費的15％，其中5％為營業稅，又與伊規模相仿之營
    造業公司97年度至108年度平均稅後淨利僅有2.45％等情，故
    前開公式中2.5％的部分至少應改以7.07％計算方為合理，且
    實際展延天數641天均應列入計算，不應扣除。從而，依前
    開公式計算，被告至少應給付1億4,627萬5,151元【計算式
    ：系爭工程土建工程施工費用6,116,490,791元×7.07％÷原契
    約工期1,895天×展延天數641天≒146,275,151元】之系爭工
    程土建工程工期展延管理費用。再退步，至少應參酌其他實
    務判決以6％為基礎計算方合理。
　㈡土建工程第22次契約變更數量或單價不足之短少工程費852萬
    9,440元（含稅）：又被告於103年8月13日檢送「工期展延
    致一式計價項目費用調整契約變更計畫」（下稱契約變更計
    畫）予伊，然其中契約詳細價目表項次一.38.2.17「施工機
    械設備安全檢查」及一.38.2.18「吊運作業之防護」之數量
    被告僅以14.87個月計算，惟前開工項於展延期間持續有支
    出，應以實際展延工期日數641日相當於21.1個月計算，故
    其金額共計短少9萬5,587元。契約變更計畫項次一.1.7a「
    工程用電」及一.1.9.a「工程用水」除一樣有如同前述數量
    不足的問題外，單價本應以原合約單價/46月之月平均單價
    計算，但被告僅以其另定較低之單價計價，致費用數額短少
    共計802萬7,689元。上開4項工項合計短少812萬3,276元（
    如本院卷一第27頁附件1號計算），含稅為852萬9,440元。
　㈢被告短付前開土建工程工期展延費用1億5,170萬0,314元（含
    稅）以及土建工程第22次契約變更數量或單價不足之短少工
    程費852萬9,440元（含稅），伊均已於105年10月17日向被
    告請求給付，履約爭議調解申請書於105年10月17日送達被
    告，故本件遲延利息應自105年10月18日起算等語。爰先擇
    一依系爭契約一般條款第E.5條、民法第490條及第491條、
    民法第227條之2情事變更原則之規定，備位依系爭契約一般
    條款第G.9條之約定，求為判決：⒈被告應給付原告1億6,022
    萬9,754元，及自105年10月18日起至清償日止，按年息5％計
    算之利息。⒉願供擔保，請准宣告假執行。
二、被告則以：
　㈠系爭工程因變更設計、颱風或受關聯標影響，共辦理7次工期
    展延，第1至6次工期展延，實質完工里程碑經6次工期展延
    ，由101年7月20日展延至103年8月10日，計751天。實質完
    工里程碑中之土建工程於103年4月22日竣工，實際展延641
    天。然依一般條款第H.7條⑴、⑵規定，廠商原則不得因工期
    展延而請求相關衍生費用，例外依一般條款第G.9條約定，
    僅有因一般條款第H.7.⑴.(E)之事由而展延時，始得請求填
    補工期展延之衍生費用，並以廠商實際支出之項目及金額為
    準，故原告不得在援引情事變更原則請求補償費用或調整價
    款。又系爭工程辦理六次展延工期所增加之各項費用，已於
    歷次契約變更及實作數量結算納入計算，並加計管理利潤及
    稅什費、工程保險費及安全衛生費、環境保護費及品質管理
    費等。就其他因工期展延衍生費用，依102年5月20日「CE01
    施工標配合工期展延致一式計價費用調整變更案審查意見討
    論會」之結論，先就土建工程部分辦理第22次契約變更，填
    補原告工期展延費用2,522萬6,101元；就其他機電設備工程
    部分，辦理第27次契約變更，填補219萬9,658元；共計已填
    補原告因工期展延衍生費用2,742萬5,759元，故被告已對實
    質完工里程碑展延之衍生費用給予原告足額填補。
　㈡兩造於第2、3次工期展延辦理契約變更時，除直接工程款外
    ，也併同就相關間接工程費用（包含時間關聯成本項目）檢
    討增減給付，兩造既已就工期展延事由之所有費用達成合意
    ，原告即不得另請求工期展延衍生費用，故該部分引起之工
    期展延天數應於計算時予以扣除。退步言，亦應扣除被告已
    於歷次契約變更所核付之管理費。且依目前實務見解及公共
    工程發包機關之契約範本，於計算工期展延費用時，均需扣
    除契約變更展延之履約期限，以避免重複給付。又被告核定
    展延天數，僅考量展延事由對要徑之影響程度，與契約變更
    金額多寡無關，故不得以契約變更金額推算應扣除填補之天
    數。而第2次工期展延天數143天，係因A18車站與高鐵車站
    間地下連通道（即第19次契約變更）之單一事由，故該次展
    延天數143天均可認屬契約變更所致之展延履約期限。第3次
    工期展延天數242天，主要歸因於「A18車站地下連通道樓梯
    側牆及相關消防送審配合設施變更（第14次契約變更）」影
    響工期要徑，故該次展延天數242天均可認屬契約變更所致
    之展延履約期限。是土建工程展延天數641天，應扣除因上
    開契約變更所致之展延天數為385天，故可請求工期展延費
    用填補之天數應為256天。又系爭契約訂約總價為72億8,581
    萬7,617元（未稅，土建工程6,780,745,050元+水電工程362
    ,643,700元+環控工程142,428,867元），則依系爭契約範本
    第22條第5款公式，計算工期展延衍生費用為2,349萬0,797
    元【計算式：7,285,817,617×2.5％÷1,985（原工期）×（641
    -385）可算入之展延天數=23,490,797】。又第1次工期展延
    67天，係因台電管線遷移遲延導致A19車站部分基樁無法施
    作，與薔蜜及莫拉克颱風影響，均不可歸責於雙方，依台北
    市政府工程採購契約範本第22條第5項規定，此67天工期展
    延衍生費用應由兩造各自負擔一半，故該段期間工程管理費
    用原告僅得減半請求即307萬3,991元（7,285,817,617×2.5％
    ÷1985×67÷2=3,073,991）。故本件工期展延期間衍生費用應
    為2,041萬6,806元（23,490,797-3,073,991=20,416,806）
    ，並未逾第22次契約變更已經給付土建工程展延工期衍生費
    用2,541萬0,363元，已足額填補土建工程工期展延期間之衍
    生費用。工程慣例及實務見解均認以2.5％計算工期展延期間
    之管理費用，係屬客觀之公平標準，以系爭工程而論，即便
    工項名稱為管理費，但仍內含與時間因素無關之項目，而原
    告於展延期間應妥適分配施工資源，以獲得最低成本支出，
    是核算本件工期展延管理費，自不得以原管理費全額5％比例
    為計算基礎，以管理費比例之一半2.5％計算，應屬合理。另
    系爭契約之「管理利潤及稅什費」項目係管理費、利潤及營
    業稅三項總和為15％，扣除營業稅之比例5％後，管理費及利
    潤之合計比例為10％，又管理費及利潤二者比重相當，故管
    理費應為直接工程款之5％。而系爭工程開始展延時工進已達
    95.82％，僅餘4.18％未完成，已屬成本費用之低峰期，故無
    從援引原契約管理費比率計算，否則有溢算之情，是將管理
    費用調降為工程慣例之2.5％，已足填補工期展延期間費用。
　㈢系爭工程於102年10月15日估驗實際進度已達99.95％，趨近完
    工，原告已毋須就施工機械設備進行安全檢查及吊運作業，
    是自102年10月15日至103年8月10日，契約項次一.38.2.17
    「施工機械設備安全檢查」及一.38.2.18「吊運作業之防護
    」之數量（時間）並未增加或受影響，項次一.1.7.a「工程
    用電」、一.1.9.a「工程用水」亦不受影響而無變動調整之
    必要，故被告以實質完工里程碑之原定施工期限101年7月20
    日至102年10月15日，核定變更增加數量為14.87個月，應屬
    合理。又考量契約變更時餘量工項僅佔契約整體比例4.17％
    ，「工程用電」及「工程用水」工項無法提出單據之部分統
    一以原契約平均單價5折計算，實屬寬列，至可提出實支單
    據部分，仍依實際支出核算，故被告核定之金額及單價並無
    短少。原告主張就展延期間之水費及電費係以附件3-2之實
    支單據為請求，故原告就用水、用電費另主張請求第22次契
    約變更之差額，顯就相同費用項目為重複請求，不應准許；
    且若採比例法計算工期展延衍生費用，工程用水及工程用電
    項目均已納入計算，不得重複請求。又原告所提出附件3工
    期展延衍生費用之請求項次一至四、八項之單據，並未能證
    明此些費用與系爭工程之工期展延事由具有必要性及關聯性
    ；請求項次五至七項非屬必要費用，故其主張並無理由。
　㈣原告對被告為填補工期展延衍生費用所辦理之第22次契約變
    更、第27次契約變更，於被告核定後，並未再提出異議，依
    一般條款第E.8條第2、3項約定，視為原告已同意，原告不
    得再予請求追加工程款：
　⒈第22次契約變更：原告曾於103年8月21日、103年8月28日發
    函表示第22次契約變更之編列不合理，被告已一一予以回應
    ，是兩造就契約變更內容尚處於往來協議中。嗣被告定103
    年10月17日辦理第22次契約變更之第1次議價，然原告不同
    意被告所提契約變更計畫，於103年10月16日發函表示不同
    意，並拒絕報價，致第1次議價廢標。被告始依一般條款第E
    .8條第2項，於103年10月23日函文通知被告，將依一般條款
    第E.5條約定，核定契約變更價額2258萬元，並告知原告若
    對此核定有異議，可循系爭契約相關約定辦理。然原告收受
    該函文後，逾一般條款第E.8條約定之期間方提出異議，已
    生失權效，不得再為爭執。
　⒉第27次契約變更：被告為填補其他機電設備工程之工期展延
    費用，於第27次契約變更，核付工期展延給付原告219萬965
    8元。被告於106年2月22日函送第27次契約變更書予原告。
    原告收受後，未對被告前開核定表示異議，而予以用印完成
    契約變更程序。故原告就第27次契約變更之項目金額，依一
    般條款第E.8條之約定，亦不得再為爭執。
　㈤並聲明：⒈原告之訴及假執行之聲請均駁回。⒉如受不利之判
    決，願供擔保請准宣告免為假執行。
三、兩造不爭執之事項（見本院卷㈢第9至10頁）：
　㈠被告於97年9月5日將系爭工程交由原告承作，雙方並簽訂有
    系爭契約（原證1），約定契約總價76億1,460萬元（含稅）
    ，系爭契約主文約定工程範圍為：位於桃園大園至中壢區域
    之A17～A20車站及前後高架橋、青埔機廠內之行政大樓等之
    結構體、建築裝修、水電環控、工程復舊等工程施工。
　㈡系爭契約主文第7條（原證1）、一般條款補充規定H.6（被證
    1）約定，系爭區分為4個里程碑。里程碑1：自開工日起900
    天內，完成「A17～A20間高架車站及其前後高架橋」軌床及
    讓出工作面，並提供通道予ME01系統廠商進廠施工。里程碑
    2：自開工日起930天內，完成「A17、A18、A19、A20車站」
    系統機房及讓出工作面，並提供通道予ME01系統廠商進廠施
    工。里程碑3：自開工日起1405天內，土建工程竣工及其他
    機電設備工程實質完工（下稱實質完工里程碑）（即原訂實
    質完工日為101年7月20日）。里程碑4：自開工日起1,895天
    內，完成「本標工程全部竣工」（下稱全部竣工里程碑）（
    即原訂全部竣工日為102年11月22日）。然因不可歸責於原
    告之事由，經被告核定展延工期，實質完工里程碑由101年7
    月20日展延至103年8月10日，展延工期751天（見本院卷㈠第
    82頁CE03B施工標第6次工期展延案里程碑變更表）。前開實
    質完工之「土建工程竣工」部分，原告提前於103年4月22日
    申報竣工，由原訂之101年7月21日起展延至103年4月22日，
    實際展延641天（始日算入）。
　㈢被告於103年8月13日檢送「工期展延致一式計價項目費用調
    整契約變更計畫」（下稱契約變更計畫）（原證4）予原告
    。
　㈣系爭工程土建部分，於104年10月27日完成部分驗收（原證2
    ）（見本院卷㈠第10、337頁）。
　㈤就土建工程展延工期費用部分，被告於103年10月23日以高鐵
    捷工字第1030013808號函逕行核定須議價部分之費用為2,25
    8萬元（含稅）（原證9）。嗣兩造於103年12月8日簽署第22
    次契約變更書（原證10），第22次契約變更書之契約詳細價
    目表記載，土建工程展延工期費用不須議價部分為283萬0,3
    63元（見本院卷一第129頁），須議價部分為2,258萬元（見
    本院卷一第132頁）。第22次契約變更書記載之土建工程展
    延工期費用合計為2,541萬0,363元（不須議價部分283萬0,3
    63元+須議價部分2,258萬元＝2,541萬0,363元，含稅）（含
    展延工期之工程保險費15萬5,941元+營業稅7,797元＝16萬3,
    738元，見本院卷㈠第132頁）。被告已給付第22次契約變更
    之費用2,541萬0,363元。
　㈥監造單位曾於103年10月27日函文要求原告於第22次契約變更
    書用印，原告於103年11月5日函文表示：「…歉難同意用印
    ，並將依本工程契約一般條款V.3條文規定辦理。」（原證2
    0），嗣於103年11月18日函文表示：「…惠請貴處核示同意
    比照CCO-0000-000契約變更書爭議處理模式，由本公司用印
    後仍按爭議程序處理…。」（原證21）。
　㈦就其他機電設備工程展延工期費用部分，兩造於106年2月23
    日簽署第27次契約變更書（原證10-1），第27次契約變更書
    之契約變更詳細價目表記載其他機電設備工程展延工期費用
    為219萬9,658元（見本院卷㈠第190頁）。另第27契約變更書
    另增加展延工期之工程保險費553萬1,027元（526萬7,645元
    +26萬3,382元＝553萬1,027元，含稅，見本院卷一第188頁）
    。故第27次契約變更書記載之展延工期費用共計773萬0,685
    元（219萬9,658元+553萬1,027元＝773萬0,685元）。被告已
    給付第27次契約變更之其他機電設備工程展延工期費用219
    萬9,658元及工程保險553萬1,027元。
四、兩造爭點與本院得心證之理由：
　　原告主張因不可歸責於伊之事由，經被告核定展延工期，實
    質完工里程碑展延工期751天，土建工程竣工部分實際展延6
    41天，為其投標時不可預測之情事，致其額外增加支出土建
    工程工期展延相關費用，得擇一依系爭契約一般條款第E.5
    條、民法第490條及第491條、民法第227條之2情事變更原則
    之規定，備位依系爭契約一般條款第G.9條之約定，請求被
    告給付1億6,022萬9,754元等語，惟為被告所否認，並以前
    詞置辯。是本院應審究者厥為：除第22次、第27次契約變更
    書記載之展延工期費用2,541萬0,363元、219萬9,658元外，
    原告是否得再請求被告給付展延工期費用？若是，金額為何
    ？被告抗辯原告未於被告核定展延工期費用後7日內提出異
    議，已生失權效，原告不得再請求展延工期費用，是否有理
    ？茲分別論述如下：
　㈠原告不得依一般條款第E.5條之約定請求被告給付展延工期費
    用：
　⒈依一般條款第E.1條「契約變更」約定：「工程司為期契約工
    程工程或工作圓滿完成，得指示包商辦理契約變更，包括增
    加、減少、取消、刪除、替代、更改之變更，品質、形狀、
    性質、種類、位置、尺度、高程或路線之變更，以及施工程
    序、方法或時程之變更。承包商應接受工程司之指示辦理變
    更。」、第E.5條「變更價格之決定」約定：「若工程司認
    為因E.1『契約變更』而應對契約價格予以公平合理之調整，
    則工程司應函知承包商參與議價，以議定調整之金額。工程
    司依E.1『契約變更』所發之變更指示，其價款由工程司與承
    包商按以下原則議定之。…若雙方無法達成協議時，工程司
    應按上述原則決定單價及價格，並通知承包商。」、第E.8
    條「契約工期及費用之調整」約定：「工程司按E.1『契約變
    更』指示承包商所辦理之契約變更，致使承包商之成本及工
    程或工作所需時間有所增減，其工期及費用應作適當合理之
    調整。若承包商與主辦機關（或經授權之工程司）對工期及
    費用調整達成協議時，則協議之結果併入契約變更書中；若
    未能達成協議，工程司得逕行決定變更所需調整之金額及工
    期。…」，是若工程司指示原告辦理前開約款約定之契約變
    更時，若認契約價格應予合理調整時，應通知原告參與議價
    ，議定調整契約金額。
　⒉經查，依一般條款第E.5條約定，原告得請求之展延工期費用
    應僅限於工程司指示變更之部分，觀之被告所提出第1至6次
    展延工期事由及天數之附表2可知（見本院卷㈠第365至366頁
    ），可認屬工程司指示變更者，僅有第2次展延之「A18車站
    與高鐵車站間地下連通道」、第3次展延之「⑶車站增設防風
    雨設施變更」、「⑷高架車站穿堂層增設天花板變更案」、
    「⑸高架車站增設維修爬梯設施變更」、「⑹A18車站地下連
    通道樓梯側牆及相關消防送審配合設施變更」、「⑺A18車站
    間地面廣場配合公共藝術作品設置整體規劃設計」、第4次
    展延之「⑶全線整體性公共藝術設置變更設計案，增加A17-A
    20車站相關公共藝術作業」，其餘展延工期事由，應非工程
    司指示變更所致，非屬一般條款第E.5條約定範圍，並無該
    約款適用之餘地。又被告就上開屬一般條款第E.5條約定指
    示變更之部分，已辦理第19、8、12、7、14、18、13次契約
    變更，並已給付契約變更之工程款予原告，此為原告所不爭
    執（見本院卷㈢第13至14頁），而前開契約變更時，已依照
    變更工項工程金額加計「管理利潤及稅什費」，有第19、8
    、12、7、14、18、13次契約變更書等件影本存卷可參（見
    本院卷㈢第17至611頁）。是上開因契約變更所展延工期之相
    關費用，已列於契約變更之工程款中，原告不得再依一般條
    款第E.5條請求被告增加給付展延工期衍生費用。故原告依
    一般條款第E.5條之約定請求被告給付展延工期費用，難認
    有據。
　㈡原告不得依民法第490條、第491條之規定請求被告給付展延
    工期費用：
　⒈按稱承攬者，謂當事人約定，一方為他方完成一定之工作，
    他方俟工作完成，給付報酬之契約；如依情形，非受報酬即
    不為完成其工作者，視為允與報酬；未定報酬額者，按照價
    目表所定給付之；無價目表者，按照習慣給付，民法第490
    條第1項、第491條定有明文。
　⒉經查，原告於展延工期之期間內所施作之工程，若為原契約
    工程因要徑受影響致需延後施作之工程，此仍為原定工程應
    施作工作項目之範圍，若為變更設計所增加施作之工程，則
    屬契約變更約定施作之範圍，是原告於展延工期之期間內所
    施作之工程，均屬原告完成系爭工程所必需施作之工程，原
    告並未因此額外增加施作工程，是兩造並無於系爭工程承攬
    契約外，再就原告於展延工期之期間內所施作之工程，另成
    立承攬契約。
　⒊又原告就展延工期之期間所施作之工程可請求承攬報酬，但
    其所施作之工程如為原定工程所應施作之工作，其承攬報酬
    已包括在原承攬契約金額之範圍內，若為變更設計所增加之
    工程，被告亦已依契約變更之約定給付承攬報酬，是原告完
    成工程所得獲取之承攬報酬均已明定，被告並已依約給付，
    原告自無於合約外再請求被告給付承攬報酬之權利。簡言之
    ，原告並未單純因工期展延，而增加施作系爭契約或歷次契
    約變更書所約定工作項目範圍以外之直接工程，無從適用民
    法第491條之規定另請求報酬。
　㈢系爭契約一般條款第G.9條對於展延工期費用之補償已有約定
    ，原告不得再依民法第227條之2第1項之規定請求：
　⒈依系爭契約一般條款第G.7條「不利之自然情況、除外風險或
    人為障礙」約定：「若承包商於工地施工時遭遇無法預料之
    不利自然情況（含契約所述與實際情況有顯著差異者，或現
    場有特殊情況與原設計條件有顯著差異時）或第三人所致之
    人為障礙，而非一般有經驗之承包商所能合理預料者，或發
    生除外風險事項者，承包商應立即通知工程司，並即以書面
    說明所遭遇情況，詳述預計之影響，其所採取或擬採取之辦
    法，以及是否增加成本或工期。」，及第G.9條「延長工期
    及補償」約定：「若工程司認定按G.7『不利之自然情況、除
    外風險或人為障礙』確係一般有經驗之承包商所無法合理預
    料者，承包商得依H.7『展延工期』之規定申請展延工期。承
    包商並得依G.14『求償通知』規定提出書面補償要求（不論工
    程司是否曾依G.8『工程司之處理』規定給予任何指示），但
    其補償金額應相當於實際辦理該項增加工作及實際增添之施
    工設備之合理成本。除上述補償外，承包商不得要求任何其
    他給付。」（見本院卷㈠第231至232頁），是若原告於施工
    時遭遇無法預料之不利自然情況、第三人所致之人為障礙，
    或發生除外風險事項者，且為一般有經驗之承包商所無法合
    理預料，並影響契約工期或增加履約成本時，原告即得依上
    開契約約定請求工期展延及補償合理成本。
　⒉按民法第227條之2第1項所定，契約成立後，情事變更，非當
    時所得預料，而依其原有效果顯失公平者，當事人得聲請法
    院增、減其給付或變更其他原有之效果，即所謂之情事變更
    原則，此之情事變更單純因客觀之事實變更，非當事人訂約
    時所得預料言，如契約當事人訂約時即已預料其可能發生，
    並預為約定其法律效果者，即無本條之適用（最高法院98年
    度台上字第1662號判決意旨參照）。承上所述，本件兩造就
    系爭工程於施工期間遭遇原告無法合理預料之不利自然情況
    或人為障礙，除請求展延工期外，並得請求被告給付因而增
    加工作及施工設備之合理成本補償，堪認兩造於訂約時即已
    預料「不利之自然情況、除外風險或人為障礙」可能發生，
    已斟酌雙方之利益，於系爭契約一般條款第G.7條、第G.9條
    預為調整，約定被告僅補償原告所增加合理成本費用，原告
    不得再要求其他給付，顯對情事將有變更有所預見，故本件
    自無情事變更原則之適用。
　㈣茲就原告得依系爭契約一般條款第G.9條請求工期展延期間之
    日數及補償費用說明如下：
　⒈可請求展延期間費用補償之日數為498天：　
  ⑴第1次工期展延部分：
　　被告稱核准同意之第1次工期展延67天，實質完工里程碑原
    訂之101年7月20日，展延至101年9月25日（見本院卷㈠第82
    頁），工期展延係因「⑴薔蜜颱風來襲停止上班上課」、「⑵
    莫拉克颱風襲台停止上班上課」、「⑶台電管遷影響」、「⑷
    凡那比颱風襲台停止上班上課」等事由（見本院卷㈠第365頁
    ）之事實，為原告所不爭執（見本院卷㈢第5頁）。是上開颱
    風襲台及台電管線遷移之影響，屬一般條款第G.7條所定不
    利自然情況及人為障礙所致之工期展延，故原告得依一般條
    款第G.9條約定請求該段展延工期所增加之合理成本。
  ⑵第2次工期展延部分：
　　被告稱核准同意之第2次工期展延143天，實質完工里程碑展
    延至102年2月15日（見本院卷㈠第82頁），其工期展延事由
    係因契約變更施作「A18車站與高鐵車站地下連通道」（見
    本院卷㈠第365頁）之事實，為原告所不爭執（見本院卷㈢第5
    頁）。此非屬一般條款第G.7條所定情形，而屬一般條款第E
    .1條約定契約變更範圍，被告並已依約給付該部分契約變更
    工程款，故原告不得再請求此部分工期展延費用。
  ⑶第3次工期展延部分：
　　被告稱核准同意之第3次工期展延242天，實質完工里程碑展
    延至102年10月15日（見本院卷㈠第82頁），工期展延係因「
    ⑴因豪雨來襲101年6月12日」、「⑵蘇拉颱風101年8月2日來
    襲」、「⑶車站增設防風雨設施變更」、「⑷高架車站穿堂層
    增設天花板變更案」、「⑸高架車站增設維修爬梯設施變更
    」、「⑹A18車站地下連通道樓梯側牆及相關消防送審配合設
    施變更」、「⑺A18車站間地面廣場配合公共藝術作品設置整
    體規劃設計」、「⑻因其他系統標ME01標緊急廣播系統未完
    成，影響CE03B施工標消防檢查申請作業」等事由（見本院
    卷㈠第365至366頁）之事實，為原告所不爭執（見本院卷㈢第
    5頁）。而上開工期展延第⑴、⑵、⑻項之豪雨、颱風襲台及其
    他系統標之影響，屬一般條款第G.7條所定不利自然情況及
    人為障礙所致之工期展延，故原告得依一般條款第G.9條約
    定請求該部分展延工期所增加之合理成本。至上開工期展延
    第⑶至⑺項之工期展延事由，屬一般條款第E.1條約定契約變
    更範圍，非屬一般條款第G.7條所定情形，被告並已依約給
    付該部分契約變更工程款，是原告不得再請求此部分工期展
    延費用，故應扣除此部分契約變更已給付之相關管理費用。
    又因「⑶車站增設防風雨設施變更」於第8次契約變更增加「
    管理利潤及稅什費」之金額為936萬0,673元（見本院卷㈠第3
    65頁，卷㈢第307、309頁，而原告對於附表二所整理「各次
    契約變更核付之利管費金額」的管理利潤及稅什費金額正確
    性並無爭執，見卷㈤第16頁），而「管理利潤及稅什費」項
    目係管理費、利潤及營業稅三項總和為15％，扣除營業稅之
    比例5％後，管理費及利潤之合計比例為10％，又管理費及利
    潤二者比重相當，可認管理費為直接工程款之5％，是管理費
    約佔「管理利潤及稅什費」工項金額之1/3，則依此計算該
    次變更已計價之管理費為312萬0,224元（9,360,673÷3＝3,12
    0,224，元以下四捨五入）。又「⑷高架車站穿堂層增設天花
    板變更案」於第12次契約變更增加「管理利潤及稅什費」之
    金額為700萬9,240元（見本院卷㈠第365頁，卷㈢第373、375
    、377頁），依上開原則計算，該次變更已計價之管理費為2
    33萬6,413元（7,009,240÷3＝2,336,413）。又「⑸高架車站
    增設維修爬梯設施變更」於第7次契約變更增加「管理利潤
    及稅什費」之金額為984,116元（見本院卷㈠第365頁，卷㈢第
    441頁），依上開原則計算，該次變更已計價之管理費為32
    萬8,039元（984,116÷3＝328,039）。又「⑹A18車站地下連通
    道樓梯側牆及相關消防送審配合設施變更」於第14次契約變
    更增加「管理利潤及稅什費」之金額為75萬1,205元（見本
    院卷㈠第366頁，卷㈢第474、477、478頁），依上開原則計算
    ，該次變更已計價之管理費為25萬0,402元（751,205÷3＝250
    ,402）。又「⑺A18車站間地面廣場配合公共藝術作品設置整
    體規劃設計」於第18次契約變更增加「管理利潤及稅什費」
    之金額為250萬6,374元（見本院卷㈠第366頁，卷㈢第492、49
    4、506、507頁），依上開原則計算，該次變更已計價之管
    理費為83萬5,458元（2,506,374÷3＝835,458）。合計應扣除
    上開契約變更之管理費為687萬0,536元（3,120,224+2,336,
    413+328,039+250,402+835,458＝6,870,536）。⑷
　⑷第4次工期展延部分：
　　被告稱核准同意之第4次工期展延105天，實質完工里程碑展
    延至103年1月28日（見本院卷一第82頁），工期展延係因「
    ⑴因蘇力颱風停工1.5天」、「⑵102年8月21日因潭美颱風停
    工0.5天」、「⑶全線整體性公共藝術設置變更設計案，增加
    A17-A20車站相關公共藝術作業」、「⑷ME01標尚未進行『系
    統整合測試』因此本標契約規定之『動態系統整合測試』無法
    啟動，故辦理停工作業」等事由（見本院卷一第366頁）之
    事實，為原告所不爭執（見本院卷㈢第5頁）。而上開工期展
    延第⑴、⑵、⑷項之颱風襲台及其他系統標之影響，屬一般條
    款第G.7條所定不利自然情況及人為障礙所致之工期展延，
    故原告得依一般條款第G.9條約定請求該部分展延工期所增
    加之合理成本。至上開工期展延第⑶項之工期展延事由，屬
    一般條款第E.1條約定契約變更範圍，非屬一般條款第G.7條
    所定情形，被告並已依約給付該部分契約變更工程款，是原
    告不得再請求此部分工期展延費用，故應扣除此部分契約變
    更已給付之相關管理費用。又「⑶全線整體性公共藝術設置
    變更設計案，增加A17-A20車站相關公共藝術作業」於第13
    次契約變更增加「管理利潤及稅什費」之金額為11萬4,849
    元（見本院卷㈠第366頁，卷㈢第608、610頁），依前述原則
    計算，該次變更應扣已計價之管理費為3萬8,283元（114,84
    9÷3＝38,283）。
  ⑸第5次工期展延部分：
　　被告稱核准同意之第5次工期展延136天，實質完工里程碑展
    延至103年6月13日（見本院卷㈠第82頁），工期展延係因「M
    E01標尚未進行『系統整合測試』因此本標契約規定之『動態系
    統整合測試』無法啟動，故辦理停工作業」（見本院卷㈠第36
    6頁）之事實，為原告所不爭執（見本院卷㈢第5頁）。本次
    工期展延事由係因其他系統標之影響，屬一般條款第G.7條
    所定不利自然情況及人為障礙所致之工期展延，故原告得依
    一般條款第G.9條約定請求該段展延工期所增加之合理成本
    。然原告本件僅請求至土建工程實質完工日即103年4月22日
    期間之工期展延費用，則自第4次工期展延之實質完工里程
    碑103年1月28日翌日即103年1月29日起算，至土建工程實質
    完工日103年4月22日止，期間工期展延日數為84天。
　⑹綜上，原告得依一般條款第G.9條約定，請求因展延工期498
    天（67+242+105+84=498）所增加必要合理之費用，但應扣
    除前述所述第3、4次工期展延中，部分因契約變更所計算之
    管理費用690萬8,819元（6,870,536+38,283＝6,908,819）。
  ⒉原告尚得請求被告給付工期展延費用為6,121萬5,650元：
　⑴原告所主張其以實支單據計算（附件3、附件3-1至附件3-3）
    ，被告應給付工期展延費用為1億5,170萬0,314元云云。惟
    查，實支法核算工程之展延工期費用具有難以計算之困難性
    ，因展延工期衍生之各項費用通常不具有獨立性，多與原契
    約應施作範圍之工作，或與展延工期無關之工程費用等相混
    雜，亦難以明確切割區分。又依目前重大公共工程契約訂立
    及履行之情形，締約時通常已約明展延工期時費用之計算方
    式，實際履行時亦常有展延工期之情形，是承攬人於投標或
    締約時，本得將其可預見之展延期間衍生成本考量於總價內
    ，倘展延期間總日數超出一般有經驗承攬人可合理預測之範
    圍，亦應僅就超出合理預測之範圍予以補償，不應以其實際
    支出之全部費用核算補償數額。況一般條款第G.9條所稱「
    補償金額應相當於實際辦理該項增加工作及實際增添之施工
    設備之合理成本」，僅為計算補償數額之原則，並未約定原
    告須提出相關單據始得請求，亦未約定應以實支法逐項核定
    。故原告所主張其以實支單據計算工期展延費用應為1億5,1
    70萬0,314元云云，並無可採。
　⑵原告以實支法計算展延工期衍生費用之方式，固難為本院憑
    採。惟原告於前述工期展延期間，確因工期增加，致須額外
    負擔工期展延期間之工程管理費用，本院參酌臺北市政府工
    程採購契約範本（108年11月8日修訂版本）第22條第5項：
    「除契約變更增減數量或新增項目所致之展延履約期限不得
    再請求外，經機關同意全部暫停執行或展延履約期限，除經
    機關認定有不宜給付情形外，廠商得向機關請求按訂約總價
    （應扣除營業稅）×{2.5＋[]}%（請於擬訂招標及契約文件時
    ，參考產險公會所公佈之營造綜合保險總保險費率表、營造
    (安裝工程)綜合保險附加僱主意外責任保險總保險費率表、
    營造(安裝工程)綜合保險附加第三人建築物龜裂、倒塌責任
    保險總保險費率表等，將展延保險費率填入[＿]內）除以原
    工期日數所得金額乘以展延或停工日數之工程管理費用，且
    其費用不含所失利益、以不超過訂約總價10%為限。本項工
    程管理費已包含工程保險費及營業稅。如因不可歸責於雙方
    之事由者，廠商得申請之工程管理費用應予減半。」之規定
    ，並參酌本件系爭契約約定「管理利潤及稅什費」項目係管
    理費、利潤及營業稅三項總和為15％，扣除營業稅之比例5％
    後，管理費及利潤之合計比例為10％，又管理費及利潤二者
    比重相當，足認本件工程土建工程工期展延費用，以工程契
    約總價（應扣營業稅）5％為基礎，按原定完工日數計算每日
    工程費用，再乘以展延日數計算補償費用，應屬合理。至原
    告請求以10％扣除其與其他營造業公司之平均稅後淨利2.45％
    ，至少改以7.07％計算云云，因其公司本身稅後淨利自97年
    度（簽約年度）起至103年度（土建工程竣工）變化頗大，
    最低為1.9％，最高有7.69％（見本院卷㈤第99至100頁），影
    響其公司整體稅後淨利之因素又未必均係本件工程之成本支
    出，自無從以此計算合理成本補償；原告固舉出另案有判決
    以6％計算者，然本院不受其拘束。又被告抗辯應僅以2.5％計
    算補償費用，然依前開範本之公式，2.5％僅係最低得請求之
    比例，僅以2.5％尚欠公允，故被告所抗辯計算比例，亦不可
    採。又前開契約範本固有展延工期若不可歸責雙方當事人時
    ，展延工期費用得予折半計算，惟本件兩造已約定展延工期
    衍生之費用於一定條件下由被告負擔以補償原告增加之成本
    ，自毋庸再予折半計算，併此敘明。準此，系爭契約工程原
    契約金額扣除營業稅後之總價為72億8,581萬7,617元（見本
    院卷㈣第310頁，卷㈤第51頁），依上開原則計算，原告得請
    求之展延工期衍生費用為9,573萬4,490元【計算式：7,285,
    817,617元×5％×展延工期498日/原定工期1,895日≒95,734,49
    0元（元以下四捨五入）】）。但應扣除前述所述第3、4次
    工期展延中，部分因契約變更所計算之管理費用為690萬8,8
    19元，已如前述，故原告得請求工期展延費用為8,882萬5,6
    71元【計算式：9,573元萬4,490元－690萬8,819元＝8,882萬5
    ,671元】。則再扣除被告於第22次、第27次契約變更所給付
    之展延工期費用2,541萬0,363元、219萬9,658元後，原告尚
    得請求被告給付6,121萬5,650元【計算式：8,882萬5,671元
    －2,541萬0,363元－219萬9,658元＝6,121萬5,650元】。
　㈤至原告請求第22次契約變更所列一式計價項次一.38.2.17「
    施工機械設備安全檢查」、一.38.2.18「吊運作業之防護」
    、一.1.7a「工程用電」及一.1.9.a「工程用水」應按照土
    建工程工期展延日數641天計算，但數量或單價不足金額短
    少部分。因該等工項之費用，亦均屬展延工期衍生成本支出
    ，已於上開展延工期費用計算中一併補償，原告不得再重複
    請求，況原告就前開費用並未提出實際支出單據，其在前開
    工期展延補償費用外另請求此4項金額，核屬無據，併與敘
    明。
　㈥被告抗辯原告未於被告核定展延工期費用後7日內提出異議，
    已生失權效，原告不得再請求展延工期費用，為無理由：按
    系爭契約一般條款第E.8條約定：「工程司按E.1『契約變更』
    指示承包商所辦理之契約變更，致使承包商之成本及工程或
    工作所需時間有所增減，其工期及費用應作適當合理之調整
    。若承包商與主辦機關（或經授權之工程司）對工期及費用
    調整達成協議時，則協議之結果併入契約變更書中；若未能
    達成協議，工程司得逕行決定變更所需調整之金額及工期。
    若承包商不同意工程司之決定，應於接獲決定後7天內，依V
    .『爭議處理』條款之規定提出異議。若承包商未在期限內提
    出異議，則視為已同意工程司之決定。」（見本院卷㈠第219
    頁），是系爭工程變更設計費用之核定，依上開約定辦理。
    然查，本件經本院認定原告得依一般條款第G.9條約定，請
    求展延工期補償費用，而與契約變更無涉，自無一般條款第
    E.8條約定之適用。又一般條款第G.9條並未約定於一定之期
    限內未提出請求而生失權之效果。故被告抗辯原告未於被告
    核定展延工期費用後7日內提出異議，已生失權效云云，並
    無理由。
五、綜上所述，原告備位依系爭契約一般條款第G.9條約定，請
    求被告給付展延工期費用之補償金額6,121萬5,650元，及自
    履約爭議調解申請書繕本送達翌日即105年10月18日（見本
    院卷㈠第65頁）起至清償日止，按年息5％計算之利息，為有
    理由，應予准許；逾此範圍，則無理由，應予駁回。
六、假執行之宣告：兩造均陳明願供擔保，以代釋明，聲請宣告
    假執行或免為假執行，經核原告勝訴部分，均與法律規定相
    符，爰分別酌定相當之擔保金額予以准許；至原告敗訴部分
    ，其假執行之聲請，因訴之駁回而失所附麗，不應准許。
七、本件事證已臻明確，兩造其餘攻擊防禦方法及證據，核與判
    決之結果不生影響，爰不一一論列，併此敘明。
八、訴訟費用負擔之依據：民事訴訟法第79條。
中　　華　　民　　國　　109 　年　　5 　　月　　22　　日
                  工程法庭    法  官   石珉千
以上正本係照原本作成。　　　　　　　　
如對本判決上訴，須於判決送達後20日內向本院提出上訴狀。如
委任律師提起上訴者，應一併繳納上訴審裁判費。
中　　華　　民　　國　　109 　年　　5 　　月　　22　　日
                              書記官   徐嘉霙